---
title: '数说风云：中科院近20年院士增选之数据分析'
author: '六边形吃瓜群众'
date: '`r Sys.Date()`'
output: 
  prettydoc::html_pretty
---

```{r setup, include=FALSE}
library(showtext)
knitr::opts_chunk$set(echo = FALSE, fig.showtext = TRUE, message = FALSE,
                      fig.align = 'center', dpi=350)
get_os = function() {
  sysinf = Sys.info()
  if (!is.null(sysinf)) {
    os = sysinf['sysname']
    if (os == 'Darwin')
      os = 'osx'
  } else { ## mystery machine
    os = .Platform$OS.type
    if (grepl('^darwin', R.version$os))
      os = 'osx'
    if (grepl('linux-gnu', R.version$os))
      os = 'linux'
  }
  tolower(os)
}

if(get_os() =='windows' & capabilities('cairo') | all(capabilities(c('cairo', 'X11')))) {
  knitr::opts_chunk$set(dev.args = list(type='cairo'))
}
options(digits = 2)
```



```{r dat, message=FALSE}
## 载入要用的包
library(ggplot2)
theme_set(theme_bw())
library(corrplot)
library(dplyr)
library(tidyr)
library(DT)
## 载入数据
cas = read.csv('CAS-Fellow-2001-2021.csv', fileEncoding = 'UTF-8')
```
## 概览

最近，中科院院士增选信息刷爆了网络。不少个人、大学、研究院、初高中、省市发布喜讯，光本吃瓜群众的朋友圈就有数十条喜气洋洋的转发。
但这些新闻大都聚焦于个人或某个单位，而本吃瓜群众不仅想看个人八卦，更想看到一个较为全面的统计分析，多次搜索却没有看到。
于是，本吃瓜群众想找相关公开、整理好的数据集来自己分析，但这又一次失败了——呜呼哀哉，原来并没有人分享整理好的数据集！

作为一名写得了爬虫、洗得白数据、画得好图表，还会rmarkdown自动化生成动态文档的六边形吃瓜群众，这些又有何难？
于是这篇并不那么严谨，且仅为满足本吃瓜群众莫名好奇心的简单粗暴分析报告就诞生了。


我们整理了2000-2021年共11次中科院院士增选信息以及相关单位地址和类型，
从人数、学部、单位、双一流大学、区域、单位类型、年龄等多个角度进行统计、可视化和比较分析。
关于数据集和代码相关更详细的说明，参见文末。

首先，我们先看2000年以来，中科院院士增选的简要数据。
下面的表格支持搜索和按列排序（仅支持HTML电脑端，如果是微信/知乎端，请点击动态报告链接在电脑端交互查看）。

您可以在搜索框输入某所大学、某个专业来查询相关数据。首先，直接可以看到，有584条信息，对应584个增选院士的信息。
搜索“女”，有40条记录，说明新千年后共有40位女性入选。搜索“天体物理”，有8条记录，都是专业为天体物理的。
搜索“香港”，有21条记录，都是香港高校的入选院士信息。按年龄排序，很快会发现最小的是37岁，最大的是75岁。
是不是便捷如Excel？但又不需要打开Excel:)


```{r}
datatable(cas, rownames = FALSE)
```


## 人数变化

```{r summary, out.width='600px'}
## 列名改中文，年份因子化
colnames(cas) = c('Name','Age','Major','Empl','Dept','Year')
cas$Year = factor(as.character(cas$Year))

countDat = summarise(group_by(cas, Year), Count=n())
N = sum(countDat$Count) ## 计算总数
ggplot(countDat, aes(x=Year, y=Count)) + geom_bar(stat = 'identity', fill='pink')+
  geom_text(aes(label = Count), vjust = - 0.2)  + xlab(NULL) + ylab('年龄')
```
2000年以来中国科学院入选院士总人数为`r N`个，每两年选一次（奇数年），每次人数大都在50~65之间。
但2007、2009这两年出现了断崖式下跌，2007为29人，2009年为35人。我们进一步吃瓜，查阅了当年的新闻。
发现这两年总名额都为60位，但投票规则较以往更为严苛，要求新增选院士获得的赞同票要不少于投票人数的2/3才有当选资格。
要求非常高，竞争很激烈，因此很多名额都落空了。

## 学部分析

```{r fig.width=7, fig.height=3.5, out.width='700px'}
countDeptDat = summarise(group_by(cas, Year, Dept), Count=n())
countDeptDatWide = countDeptDat %>% spread(Year, Count) 
mat = as.matrix(countDeptDatWide[,-1])
#mat[which(is.na(mat))] = 0
rownames(mat) = countDeptDatWide$Dept
corrplot(mat, method='color',is.corr=FALSE, addCoef.col = 'grey30', na.label = ' ',
         col.lim = c(0, 20), tl.srt = 0, tl.cex = 1, tl.col = 'grey30')
```

我们再来分学部和年份看看，用热力图看到各个学部的入选人数。可以看到，

- 最高的是2013年技术科学部17人，最低的是2007年信息技术科学部1人
- 信息技术科学部成立似乎较晚，从2005年才开始有院士入选
- 技术科学部的院士入选数目起伏是最大的。最大值17，最小值5，极差12
- 自2011年后，数学物理学部和化学部的院士入选人数，逐年小幅增加1人或者持平
其他学部入选人数在个别年略有下降

我们再来画折线图来更明显地来看趋势:

```{r fig.width=6,fig.height=4}
countDeptDat = summarise(group_by(cas, Dept, Year), Count=n())
## 列名缩短
Y01_21 = c(paste0(0, seq(1,9,2)), seq(11,21,2))
## 画图
ggplot(countDeptDat, aes(x=Year, y=Count, group=Dept)) + 
  geom_line(aes(colour = Dept)) + facet_wrap(~Dept) +
  scale_x_discrete(breaks=seq(2001,2021,2), labels=Y01_21) +
  theme(legend.position = 'none')  +  ylab('人数') + xlab('年份')
```



```{r, out.width='600px', eval=FALSE}
## 看看比例变化
ggplot(countDeptDat, aes(x=Year, y=Count, fill=Dept)) + 
  geom_bar(stat = 'identity', position = "fill") + 
  xlab(NULL) + ylab('人数')
```


```{r location, echo=FALSE}
loc = read.csv('Empl_location.csv', fileEncoding = 'UTF-8')
rownames(loc) = loc[,1]

countEmplDat0 = summarise(group_by(cas, Empl, Year), Count=n())
# 找出两个工作单位的院士
i = grep('、', countEmplDat0$Empl)
doubleEmpl = countEmplDat0[i,]
df1 = df2 = doubleEmpl
df1$Empl = gsub('^.*、', '', df1$Empl)
df2$Empl = gsub('、.*$', '', df2$Empl)
df = rbind(df1, df2)
outEmpl = c("美国麻省理工学院", "普林斯顿大学")
df = df[which(!(df$Empl %in% outEmpl)),]
countEmplDat1 = rbind(countEmplDat0[-i,], df)
## 因为多个单位之前少算的加回去
countEmplDat2 = summarise(group_by(countEmplDat1, Year, Empl), Count=sum(Count))
countDeptDat3 = countEmplDat2 %>% spread(Year, Count) 
countDeptDat3[is.na(countDeptDat3)] = 0
countDeptDat3 = data.frame(countDeptDat3, Sum=rowSums(countDeptDat3[,-1]))
countDeptDat3 = arrange(countDeptDat3, desc(Sum))

countDeptDatWide = cbind(countDeptDat3[,1], loc[countDeptDat3$Empl,2:4], countDeptDat3[,-1])
colnames(countDeptDatWide)[1:4] = c('Empl', 'Prov', 'City', 'Type')
rownames(countDeptDatWide) = NULL
```

## 单位分析

我们按单位、年份来统计院士增选人，并按照总和从高到低排序。
在搜索框可以搜索相关数据，点击列名可以按高低排序。

```{r echo=FALSE}
countDeptDat3Zero2NA = countDeptDat3
for(i in 2:12){
  f = which(countDeptDat3Zero2NA[, i]==0)
  countDeptDat3Zero2NA[f, i] = NA
}
nEmpl = nrow(countDeptDat3Zero2NA)
datatable(countDeptDat3Zero2NA,  options = list(pageLength=10), # filter = 'top',
          colnames = c('单位', Y01_21, '和'))
```

```{r fig.width=8, fig.height=10, out.width='600px', echo=FALSE}
emplSum = countDeptDat3Zero2NA[,c('Empl', 'Sum')]
emplTab = as.data.frame(table(emplSum$Sum))
colnames(emplTab)[1] = 'n'
emplTab$n = as.numeric(as.character(emplTab$n))
```

统计数据中可以得出，2000年后有院士入选的一共有`r nEmpl`个单位。
我们统计一下这些单位的入选院士人数的分布，发现分布非常不均衡，在`r nEmpl`个单位中

- 仅有1人入选的单位多达`r subset(emplTab,n==1)$Freq`个，占比`r 100*subset(emplTab,n==1)$Freq/nEmpl`%
- 1~4人入选的单位`r sum(subset(emplTab,n>=1&n<=4)$Freq)`个，占比`r 100*sum(subset(emplTab,n>=1&n<=4)$Freq)/nEmpl`%
- 超过（含）5人入选的有`r sum(subset(emplTab,n>=5)$Freq)`个单位，占比`r 100*sum(subset(emplTab,n>=5)$Freq)/nEmpl`%
- 超过（含）10人入选的有`r sum(subset(emplTab,n>=10)$Freq)`个单位，占比`r 100*sum(subset(emplTab,n>=10)$Freq)/nEmpl`%
- 超过（含）15人入选的有`r sum(subset(emplTab,n>=15)$Freq)`个单位，占比`r 100*sum(subset(emplTab,n>=15)$Freq)/nEmpl`%
- 超过（含）20人入选的有`r sum(subset(emplTab,n>=20)$Freq)`个单位，占比`r 100*sum(subset(emplTab,n>=20)$Freq)/nEmpl`%
- 超过（含）30人入选的有`r sum(subset(emplTab,n>=30)$Freq)`个单位，占比`r 100*sum(subset(emplTab,n>=30)$Freq)/nEmpl`%

我们把排名前30的单位画出柱状图，来更直观地查看:

```{r fig.width=6.5, fig.height=8, out.width='700px'}
tmp2 = emplSum[1:30,]
ggplot(tmp2, aes(x=reorder(Empl, Sum), y=Sum)) + 
  geom_bar(stat = 'identity', aes(color = Empl, fill = Empl)) + 
  theme(legend.position = 'none')  + 
  coord_flip() + geom_text(aes(label = Sum), hjust =  - 0.2) +
  ylab('入选中科院院士人数（2001~2021，前30个单位）') + xlab(NULL) 
```

## 双一流大学分析

接下来，我们看看A类一流大学建设高校（共36所）的院士情况，学校名单来自教育部官网。

36所A类一流大学共入选中科院院士242位，占比41%。

```{r shuangyiliu, fig.width=6, fig.height=8, out.width='700px'}
## 36所双一流A类
shuangyiliu = '北京大学、中国人民大学、清华大学、北京航空航天大学、北京理工大学、中国农业大学、北京师范大学、中央民族大学、南开大学、天津大学、大连理工大学、吉林大学、哈尔滨工业大学、复旦大学、同济大学、上海交通大学、华东师范大学、南京大学、东南大学、浙江大学、中国科学技术大学、厦门大学、山东大学、中国海洋大学、武汉大学、华中科技大学、中南大学、中山大学、华南理工大学、四川大学、重庆大学、电子科技大学、西安交通大学、西北工业大学、兰州大学、国防科技大学'
shuangyiliuSeg = unlist(strsplit(shuangyiliu, '、'))
rownames(emplSum) = emplSum$Empl
s36 = emplSum[shuangyiliuSeg,]
zeroS = setdiff(shuangyiliuSeg, emplSum$Empl)
s36[which(is.na(s36$Sum)),]$Empl = zeroS
s36[which(is.na(s36$Sum)),]$Sum = 0
s36 = arrange(s36, desc(Sum))
ggplot(s36, aes(x=reorder(Empl, Sum), y=Sum)) + 
  geom_bar(stat = 'identity', aes(color = Empl, fill = Empl)) + 
  theme(legend.position = 'none')  + 
  coord_flip() + geom_text(aes(label = Sum), hjust =  - 0.2) +
  ylab('A类一流大学建设高校入选中科院院士人数（2001~2021）') + xlab(NULL) 
```


从图中可以得到：


- 有20+个院士入选的高校有`r length(subset(s36, Sum>20)$Empl)`所：`r gsub(',','、',toString(subset(s36, Sum>20)$Empl))`
- 有10~19个院士入选的高校有`r length(subset(s36, Sum>=10 & Sum<20)$Empl)`所：`r gsub(',','、',toString(subset(s36, Sum>=10 & Sum<20)$Empl))`
- 有5~9个院士入选的高校有`r length(subset(s36, Sum>=5 & Sum<10)$Empl)`所：`r gsub(',','、',toString(subset(s36, Sum>=5 & Sum<10)$Empl))`
- 有1~4个院士入选的高校有`r length(subset(s36, Sum>=1 & Sum<5)$Empl)`所：`r gsub(',','、',toString(subset(s36, Sum>=1 & Sum<5)$Empl))`
- 有0个院士入选的高校有`r length(subset(s36, Sum<0.5)$Empl)`所：`r gsub(',','、',toString(subset(s36, Sum<0.5)$Empl))`


## 区域分析

接下来，我们看看各省的院士增选情况。

```{r echo=FALSE}
ProvSummary = summarise_all(group_by(countDeptDatWide[,-c(1,3,4)], Prov), sum)
ProvSummary = arrange(ProvSummary, desc(Sum))
ProvSummaryZero2NA = ProvSummary
for(i in 2:12){
  f = which(ProvSummaryZero2NA[, i]==0)
  ProvSummaryZero2NA[f, i] = NA
}
datatable(ProvSummaryZero2NA,  options = list(pageLength=30), # filter = 'top',
          colnames = c('省', Y01_21, '和'))
```

```{r warning=FALSE}
temp = ProvSummaryZero2NA[,c('Prov', 'Sum')]
provAll =
c('北京',	'天津',	'河北',	'山西',	'内蒙古',	'辽宁',
'吉林',	'黑龙江','上海', '江苏', '浙江',	'安徽',
'福建',	'江西',	'山东',	'河南',	'湖北',	'湖南',
'广东',	'广西',	'海南',	'重庆',	'四川',	'贵州',
'云南',	'西藏',	'陕西',	'甘肃',	'青海',	'宁夏',
'新疆',	'香港',	'澳门',	'台湾')
zeroProv = setdiff(provAll, temp$Prov)
df_zeroProv = data.frame(Prov=zeroProv, Sum=0)
provCount = rbind(na.omit(temp), df_zeroProv)
rownames(provCount) = provCount$Prov
```

我们可以看到以下重要信息：

- 北京的入选数独占鳌头，多达`r provCount['北京', ]$Sum`个，占比`r round(provCount['北京', ]$Sum/N*100,2)`%
- 上海、江苏、湖北、安徽、香港、陕西均超过了20个
- `r gsub(',','、', toString(zeroProv))`等`r length(zeroProv)`个省级行政区域近20年尚无中新入选科院院士

对所有省级单位的增选总数画出柱状图，来更直观地查看:

```{r fig.width=6, fig.height=8, out.width='700px', warning=FALSE}
ggplot(provCount, aes(x=reorder(Prov, Sum), y=Sum)) + 
  geom_bar(stat = 'identity', aes(color = Prov, fill = Prov)) + 
  theme(legend.position = 'none')  + 
  scale_y_continuous(limits = c(-10,285), expand = c(0, 0)) +
  coord_flip() + geom_text(aes(label = Sum), hjust =  - 0.2) +
  ylab('各省级行政单位入选中科院院士人数（2001~2021）') + xlab(NULL) 
```




## 单位类型分析

接下来，我们按单位的类型来汇总和查看数据。


```{r echo=FALSE}
typeSummary = summarise_all(group_by(countDeptDatWide[,-c(1, 2, 3)], Type), sum)
typeSummary = arrange(typeSummary, desc(Sum))
typeSummaryZero2NA = typeSummary
for(i in 2:12){
  f = which(typeSummaryZero2NA[, i]==0)
  typeSummaryZero2NA[f, i] = NA
}
datatable(typeSummaryZero2NA, options = list(pageLength=30), # filter = 'top', 
          colnames = c('类型', Y01_21, '和'))
```

```{r fig.width=6, fig.height=6, out.width='700px'}
typeSum = typeSummaryZero2NA[,c('Type', 'Sum')]

ggplot(na.omit(typeSum), aes(x=reorder(Type, Sum), y=Sum)) + 
  geom_bar(stat = 'identity', aes(color = Type, fill = Type)) + 
  theme(legend.position = 'none')  + 
  scale_y_continuous(limits = c(-10,260), expand = c(0, 0)) +
  coord_flip() + geom_text(aes(label = Sum), hjust =  - 0.2) +
  ylab('各类型单位入选中科院院士人数（2001~2021）') + xlab(NULL) 
```

可以看到以下主要信息:

- 两大龙头是：教育部直属院校（`r subset(typeSum,Type=='教育部')$Sum`个）
和中科院相关院所（`r subset(typeSum,Type=='中国科学院')$Sum`个），共新入选（`r subset(typeSum,Type %in% c('教育部','中国科学院' ))$Sum |> sum()`个）个院士，占比为`r subset(typeSum,Type %in% c('教育部','中国科学院' ))$Sum |> sum()*100/N`%，接近80%
- 其他占比较高的包括
  - 地方院校（`r subset(typeSum,Type=='地方院校')$Sum`个，占比`r subset(typeSum,Type=='地方院校')$Sum/N*100`%；含香港高校）
  - 军事单位（`r subset(typeSum,Type=='军事单位')$Sum`个，占比`r subset(typeSum,Type=='军事单位')$Sum*100/N`%；数据不含军工企业，仅包含部队和相关学校）
  - 工信部直属院校（`r subset(typeSum,Type=='工信部')$Sum`个，占比`r subset(typeSum,Type=='工信部')$Sum/N*100`）%
  - 中国航天系统（`r subset(typeSum,Type=='中国航天')$Sum`个，占比`r subset(typeSum,Type=='中国航天')$Sum*N/100`%；含航天科技和航天科工）
  - 中国工程物理研究院（`r subset(typeSum,Type=='中国工程物理研究院')$Sum`个，占比`r subset(typeSum,Type=='中国工程物理研究院')$Sum/N*100`%）

## 年龄变化

最后，我们再来看看年龄变化趋势。

```{r out.width='600px'}
library(dplyr)
ageDat = summarise(group_by(cas, Year), AveAge=round(mean(Age),2))
ggplot(ageDat, aes(x=Year, y=AveAge)) + geom_bar(stat = 'identity', fill='pink')+
  geom_text(aes(label = AveAge), vjust = - 0.2) + xlab(NULL) + ylab('平均年龄')

```
很明显，从2001到2011年间，中科院新入选院士的年龄整体变小，趋势明显。
尤其在2011年，入选年龄算数均值最低，2011年的平均年龄（52.69岁）比2001年（60.59岁）小了将近8岁！
而此后，年龄总体小幅度上扬，2021年的平均年龄比2011年增加了5岁。背后的机制和原因有待考察。


```{r age, out.width='600px'}
# grouped boxplot
ggplot(cas, aes(x=Year, y=Age)) + geom_boxplot(aes(fill=Year)) +
   theme(legend.position = 'none') + xlab(NULL) + ylab('年龄')
```
更进一步，我们来看分布的变化。从图中可以看到，40岁以下的离群点有三个，都是在2001和2003年。
年龄最大的是在2011年产生，75岁。
从图中还可以看到，2005、2007、2009年度增选院士的年龄分布比较宽，
此后院士年龄的分布变窄，也就是年龄越来越集中。
在此大胆猜测，院士的年龄，可能也被作为一个重要的考察因素。太大或者太小，概率都会降低。



```{r age-all, eval=FALSE, fig.width=10,fig.height=8}
ggplot(cas, aes(x=Year, y=Age, fill=Dept)) + geom_boxplot() + xlab(NULL) + ylab('年龄')
```

我们可以绘制箱线图，分学部看看年龄的分布变化：

```{r age-facet, fig.width=8,fig.height=5}
ggplot(cas, aes(x=Year, y=Age, fill=Dept)) + geom_boxplot() + facet_wrap(~Dept) + 
  theme(legend.position = 'none') + scale_x_discrete(breaks=seq(2001,2021,2), labels=Y01_21) +
  xlab('年份') + ylab('年龄')
```

以上，就是本文对中科院2000年以来11次院士增选的初步分析。

鉴于本吃瓜群众不了解相关业务知识，因此仅从数据表现上阐述了一些非常初步的规律。
如果您对数据背后的业务和规律有更多了解，欢迎指正和补充。


## 数据和程序说明

院士增选数据来自于[中科院官网](http://casad.cas.cn/yszx2017/jj/201504/t20150429_4683835.html)，
我们整理了原始数据，经过初步的人工审核，存放在`CAS-Fellow-2001-2021.csv`文件中。
为了分析单位所在的省、市和类型，建立了入选单位的省、市和类型对照数据表，存放在`Empl_location.csv`文件中。
本报告用rmarkdown撰写，相关图表自动生成，得到的HTML文档中的表格支持搜索和交互查询。

还需要特别说明的几点是：

- 同一个单位在不同年份叫法并不统一（比如中科院X所，中国科学院X所），我们对这些单位名称进行了归一
- 生命科学和医学学部之前被称为生物学部，统一为现在的名称：生命科学和医学学部
- 大学的附属医院、国企的下属研究院往上进行了合并，比如复旦大学附属中山医院，合并入复旦大学
- 部分单位在多个地方有分布，在填写所在地的时候，一般以总部为主，比如北京
- 少数院士有两个单位，我们在计算的时候只要单位都在国内，都各算1个
- 部分单位在历史中，发生过组织上的合并和撤销，对这方面不作处理


## 项目地址和版权协议

本文所有的数据、代码都完全公布，报告基于rmarkdown和Git的可重复框架。
读者运行rmd文件即可得到同样的报告，欢迎更多吃瓜群众围观、挑错和协作改进！

本项目相关地址如下，欢迎star、fork、pr三连：

- 动态报告：[http://costudy.gitee.io/cas-fellow/](http://costudy.gitee.io/cas-fellow/)
- 项目地址（Gitee）：[https://gitee.com/costudy/CAS-fellow/](https://gitee.com/costudy/CAS-fellow/)
- 项目地址（Github）：[https://github.com/cosname/CAS-fellow/](https://github.com/cosname/CAS-fellow/)

本项目版权协议使用[木兰宽松许可证第二版](http://license.coscl.org.cn/MulanPSL2)，请遵守相关规定。

引用格式：

> 六边形吃瓜群众，**数说风云：2000-2021年中科院院士增选数据分析**，统计之都，2021，URL：http://costudy.gitee.io/cas-fellow/



## 关于数说风云

【数说风云】是由统计之都发起，针对热点或重大话题，开放式约稿，
以共享数据、传播技术、启发思考、促进创新。欢迎讨论、欢迎参与、欢迎投稿！
联系邮箱：editor@cosx.org



 